【裁判字號】    92,保險,17
【裁判日期】    921031
【裁判案由】    給付保險金
【裁判全文】
臺灣臺中地方法院民事判決  九十二年度保險字第一七號
    原      告    甲○○
    訴訟代理人    方文獻  律師
    被      告    國泰人壽保險股份有限公司
?
    代  表  人    蔡宏圖
    訴訟代理人    吳光陸律師
    複  代理人    廖瑞鍠律師
右當事人間給付保險金事件，本院於民國九十二年十月七日言詞辯論終結，判決如下
：
    主    文
被告應給付原告新臺幣壹佰萬元，及自民國九十一年十一月二十六日起至清償日止，
按年息百分之五計算之利息。
訴訟費用由被告負擔。
本判決於原告以新臺幣拾萬仟元為被告供擔保後，得假執行。但被告如於假執
行程序實施前，以新臺幣壹佰萬元為原告預供擔保，得免為假執行。
    事    實
壹、原告方面：
  一、聲明：除假執行供擔保金額外，如主文所示。
  二、陳述：
  （一）原告為林惠川之妻，林惠川生前任職於凱將生物科技股份有限公司（下稱凱
        將公司），由凱將公司向被告投保「國泰福利團體傷害保險」（保單號碼：
        Ｇ00000000），並約定身故受益人為原告，契約於民國九十一年一
        月十八日起生效。被保險人林惠川於九十一年一月二十八日因一氧化碳中毒
        不幸死亡，依上開保險契約之約定，被告即應給付原告身故保險金一百萬元
        ，原告於九十一年十一月間向被告請求給付身故保險金，詎被告於九十一年
        十一月二十五日回函以「此事故非外來突發意外所致」為由不予理賠，爰請
        求被告給付保險金一百萬元，及自被告上開發函翌日即九十一年十一月二十
        六日起算按年息百分之五計算之遲延利息。
  （二）按兩造保險契約第四項規定，所謂意外事故是指非疾病引起的外來突發事故
        。依臺灣南投地方法院檢察署驗斷書之記載，案發後地板無水，牆壁無水蒸
        氣結水情形，可見林惠川尚未「正在」沖水，但洗澡前必先脫去衣物，旋開
        水龍頭，林惠川係於烤火取暖後「正要」洗澡，但尚未及沖水洗澡即中毒昏
        倒。林惠川確有天氣寒冷時洗澡以木炭火爐取暖之習慣與癖好，當日因寒流
        來襲，氣溫約僅十三度，先以炭火保溫後再洗澡不足為奇，且在鄉間天冷時
        ，燒炭取暖之行為甚為普遍，惟因新屋建築密閉而不適合升火，又怕家人知
        悉阻止，且當時係凌晨四、五時許，為恐吵醒家人始至舊宅浴室洗澡。以林
        惠川死亡時，浴室窗戶未完全緊閉，尚留有一小縫以利通風，燒炭之火爐係
        放在洗衣機上避免洗澡時弄溼，林惠川身僅著內衣褲，其旁並置有毛巾，及
        發現時洗臉盆上之水龍頭尚未關上等客觀情形觀之，林惠川當時顯係正要洗
        澡，並因天冷而以木炭取暖，惟因其所開之窗縫太小導致空氣對流不良，在
        未及洗澡沖水之時即發生一氧化碳中毒不支倒地之意外死亡。
  （三）林惠川經相驗後，雖發現其左前臂後側及手腕有六道橫向傷疤，右手腕有兩
        道橫向傷疤之特殊情狀，而法醫論斷皆為自殘造成，惟細看林惠川傷疤部份
        皆非靠近腕底部份即手掌與肘部交接處有大動脈之處，而係在手肘、手臂中
        部，且該傷痕均係多年「舊創」，足見該傷疤與本次意外死亡無關。
  （四）被保險人林惠川於死亡前，年僅三十歲（六十年七月二日出生），屬青壯之
        輩，身體健康無任何缺陷及任何重大疾病或不治之症，又無任何重大債務纏
        身（僅車貸約二十萬元），生前任職於凱將公司為業務員，薪資每月三萬六
        千三百元，於八十三年九月二十七日與原告結婚，婚後並育有二女林廷恩、
        林瑞恩，有父母親待其扶養，本件被保險人林惠川並無自然死、病死、他殺
        導致死亡之情形存在，其因一氧化碳中毒死亡為意外死亡即屬常態事實，而
        被告以「此事故非外來突發之意外所致」得以不負賠償責任，係權利障礙之
        變態事實，被告即應舉證。
  三、證據：提出保險契約節本、相驗屍體證明書、被告公司函文、凱將生物科技股
      份有限公司登記事項卡、勞保卡、氣象局天氣概述（以上皆影本）、戶籍謄本
      一份。
貳、被告方面：
  一、聲明：原告之訴及假執行之聲請均駁回。如受不利益之判決，願供擔保請准宣
      告假執行。
  二、陳述：
  （一）兩造保險契約第四條第一項約定「被保險人於本契約有效期間內，因遭受意
        外傷害事故，致其身體蒙受傷害或因而殘廢或死亡時，依照本契約的約定，
        給付保險金」，故此意外事故發生為保險金債權發生之停止條件，必須成就
        ，從而原告亦應就此積極有利於己之事實，及停止條件成就負舉證之責，至
        於被告拒絕理賠之免責事由，必需原告證明被告有責任後，被告始應舉證。
  （二）被保險人林惠川並非因天冷，在浴室洗澡燒木炭取暖，致發生意外，理由如
        下：
      (1)依台灣南投地方法院檢察署驗斷書記載：「由以上述之外觀研判，死者符合
        一氧化碳中毒之外觀，其家人述死者因怕冷，故洗澡時常先於浴室內燒木炭
        取暖，其母親已經丟棄數個火爐，但其死者衣物、頭髮及屍身皆無發現有水
        淋浴之情形，死者躺仰於浴室內，其地板亦無水，牆壁無水蒸氣結水情形，
        可排除死者當時在洗澡。死者之肛門口亦無糞便，亦可排除死者當時有如廁
        之情形」，顯見死者並非因至浴室洗澡或上廁所而發生一氧化碳中毒之意外
        。再依上述驗斷書之記載，被保險人之屍身，其左前臂後側及手腕，有六道
        橫向傷疤，右手腕有兩道橫向傷疤，縱認上述傷痕均屬舊傷，然也足以證明
        被保險人曾有自殘之現象，其有自殘傾向應不容置疑。
      (2)當時之浴室並非封閉空間，其上方之窗戶打開著，空氣流通，故其母親張金
        枝於九十一年一月二十八日上午五點多可從外往內看，且浴室門之上、下方
        均設有氣窗，在上述空氣流通空間裡，若非被保險人刻意近身去吸聞火爐燃
        燒火炭所產生之一氧化碳，實不可能發生一氧化碳中毒。
      (3)九十一年一月二十七日晚上，被保險人向其母親稱是要到舊房子去拿工具，
        並非欲前往洗澡，且隔日被保險人之家人打一一九報案時，係陳稱被保險人
        燒木炭自殺，經彰化縣消防局芬園分隊將被保險人送往草屯佑民醫院急救。
  三、證據：提出訪查報告表影本，聲請訊問證人葉嘉圍。
參、本院依職權調閱臺灣南投地方法院檢察署九十一年度相字第四一號卷、臺灣彰化
    地方法院檢察署九十一年度相字第一五八號卷、訊問證人林張金枝。
    理    由
一、原告主張兩造保險契約被保險人林惠川於事發當時係正要洗澡，並因天冷而以木
    炭取暖，惟因其所開之窗縫太小導致空氣對流不良，在未及洗澡沖水之時即發生
    一氧化碳中毒不支倒地之意外死亡，符合兩造保險契約第四條約定之「非由疾病
    引起之外來突發事故」，被告應依保險契約給付一百萬元保險金；被告則以林惠
    川係刻意吸聞火爐燃燒火碳所產生之一氧化碳而死亡，並非遭遇外來、突發之意
    外事故等語置辯。
二、原告之夫林惠川生前任職於凱將公司，由凱將公司向被告投保「國泰福利團體傷
    害保險」，並約定身故受益人為原告，契約於民國九十一年一月十八日起生效，
    而林惠川於九十一年一月二十八日因一氧化碳中毒死亡等事實，為兩造所不爭，
    復據原告提出保險契約影本，及本院依職權調閱台灣南投地方法院檢察署相驗卷
    宗查核屬實，堪信真實。
三、按主張法律關係存在之當事人，僅須就該法律關係發生所須具備之特別要件，負
    舉證之責任，至於他造主張有利於己之事實，應由他造舉證證明，最高法院四十
    八年台上字第八八七號判例可資參照。原告已就林惠川與被告間有保險契約存在
    ，及林惠川係一氧化碳中毒死亡之事實，為相當之舉證；而被告抗辯林惠川之死
    亡並非出於意外，其不負賠償責任云云，自屬主張有利於己之事實，自應由被告
    負舉證之責。經查，林惠川死亡當日，台灣地區受強烈大陸冷氣團影響，中部地
    區約僅十五度以下，而林惠川陳屍處所，並非居家浴室，而係距離其居家一百公
    尺遠之舊宅浴室，而林惠川現在居家並非無浴室之事實，亦為兩造所不爭執，復
    有氣象局天氣概述在卷可按，依一般常理，自可就近在現有居家屋內之浴室內洗
    澡，似無於凌晨時分由現有居家忍受寒冷天氣至一百公尺遠之舊宅屋外浴室洗澡
    之必要，又依台灣南投地方法院檢察署檢察官相驗屍體結果，為「死者被發現死
    亡時，衣物、頭髮及屍身皆無發現有水淋浴之情形，死者仰躺於浴室內，地板亦
    無水，牆壁無水蒸氣結水情形，可排除死者當時在洗澡，死者之肛門口無糞便，
    亦可排除死者當時有如廁情形」，復據本院調閱台灣南投地方法院檢察署九十一
    年度相字第四一號相驗屍體證明書屬實，且林惠川之母林張金枝亦到庭證稱：他
    （林惠川）是用熱水器洗澡，同時也燒炭取暖等語，則林惠川既是用熱水器洗澡
    ，同時也燒炭取暖，則林惠川既可使用熱水器，若正欲洗澡，當迅速打開熱水器
    ，即可以熱水沖淋身體驅寒，似無需故意身穿無法保暖之內衣褲費時燒炭。
四、惟查，原告及證人林張金枝於臺灣臺南投地方法院檢察署檢察官相驗時，既一再
    陳稱林惠川自小有洗澡時怕冷而在浴室內燒炭之習慣，而林張金枝於檢察官相驗
    時及被告職員葉嘉圍對其作訪查時，皆一再陳稱伊常要林惠川將此習慣改掉等語
    ，有相驗筆錄、訪查報告，及證人葉嘉圍到庭證述訪查報告內容皆係林張金枝所
    述屬實，則林惠川因新屋建築密閉而不適合升火，且又怕家人知悉阻止，且當時
    係凌晨四、五時許，為恐吵醒家人始至舊宅浴室洗澡，尚難謂與常理有悖，若如
    被告所辯林惠川係刻意近身去吸聞火爐燃燒火炭所產生之一氧化碳，則林惠川又
    何以大費周章於凌晨時分由現有居家忍受寒冷天氣至一百公尺遠之舊宅屋外，且
    僅身著內衣之理。復查，林惠川死亡前一天晚上還與家人及返家的妹妹聊天，說
    隔天早上要出差但車子有點故障須要修理，隔天早上去找他時，從窗戶發現他倒
    在浴室地上，當時窗戶沒有上鎖，留有一個小縫細寬度約小於身分證縱邊之寬度
    ，因為當時熱水器正在使用，水龍頭沒有關閉，水在流，但因沒有塞塞子所以水
    沒有滿出來等情，並經證人即死者林惠川之母林張金枝到庭證述綦詳，則林惠川
    當時雖無正在洗澡之跡象，惟若如被告所辯林惠川係刻意近身去吸一氧化碳，林
    惠川何以不將浴室盡可能緊閉以儘速達成目的，又有何不將水龍頭關上之理。再
    者，林惠川雖可用熱水器迅速打開熱水器，即可以熱水沖淋身體驅寒，惟林惠川
    如有天氣寒冷時洗澡以木炭火爐取暖之習慣（或癖好），先以炭火保溫後再洗澡
    ，亦非不可理解。又雖台灣南投地方法院檢察署相驗屍體驗斷書載稱；「四肢部
    ：左前臂後側及手腕有六道橫向傷疤，右手腕有兩道橫向傷疤」之特殊情狀，而
    法醫論斷皆為自殘造成，惟其至多可證明林惠川曾有自殘之傾向，尚難遽認案發
    當日林惠川有吸一氧化碳之故意。何況被保險人林惠川於死亡時年僅三十歲（六
    十年七月二日出生），應屬青壯之輩，無其他證據顯示其身體有何缺陷或任何重
    大疾病或不治之症，及有何重大債務糾紛，其生前係任職於凱將公司為業務員，
    薪資為每月三萬六千三百元，於八十三年九月二十七日與原告結婚，婚後並育有
    二女林廷恩、林瑞恩，尚有父母親待其扶養，有其戶籍謄本在卷可按，且證人林
    張金枝於相驗時及本院審理時，均一再陳稱林惠川並無自殺之意圖及徵兆，再依
    前述檢察官之相驗結果亦無法確認意外或自殺，並未證明確係有意吸一氧化碳而
    生保險事故。此外被告並未舉證證明林惠川死亡之保險事故並非出於意外，其以
    保險事故並非成就等語置辯，自難採取。原告主張保險事故已發生，被告應依兩
    造保險契約給付保險金，自屬有據。
五、從而，原告主張被告應給付身故保險金一百萬元，應予准許。又原告曾通知被告
    給付上開保險金，經被告於九十一年十一月二十五日去函表示歉難給付等情，有
    該函影本在卷可按，則被告於當時已受催告之事實，應可認定，原告一併請求被
    告給付自上開函文翌日即九十一年十一月二十六日起至清償日止，依年息百分之
    五計算之遲延利息，亦屬有據，應予准許。
六、兩造陳明願供擔保聲請宣告假執行及免為假執行，經核均無不合，爰分別酌定相
    當之擔保金額，併准許之。
七、兩造其餘訴訟資料及攻擊防禦方法經本院審酌後，認與判決結果尚不生影響，無
    一一論述必要，附此敘明。
八、據上論結：原告之訴為有理由，依民事訴訟法第七十八條、第三百九十條第二項
    、第三百九十二條第二項，判決如主文。
中      華      民      國    九十二    年      十      月    三十一    日
                                        臺灣臺中地方法院民事第一庭
                                                法  官  陳宗賢
正本係照原本作成
如對本判決上訴，須於判決送達後廿日內向本院提出上訴狀。
中      華      民      國   九十二     年      十      月    三十一    日
                                                書記官


司法院資訊處製作；財團法人民間司法改革基金會備份。
